臺灣嘉義地方法院民事判決            100年度家訴字第173號
原      告  台新資產管理股份有限公司
法定代理人  吳統雄
訴訟代理人  孫永州
            王晟瑋
被      告  周淑琴
上列當事人間人請求夫妻剩餘財產差額分配事件，本院於民國
100年11月15日言詞辯論終結，判決如下：
    主  文
原告之訴駁回。
訴訟費用由原告負擔。
    事實及理由
一、原告起訴主張：訴外人葉演成因積欠原告債務新台幣（下同
    ） 187,469元，因訴外人葉演成全無財產，故原告聲請強制
    執行無著，獲鈞院核發民國97年 7月16日債權憑證可憑。又
    訴外人葉演成與被告原為配偶關係，經法院判決葉演成與被
    告之夫妻財產制改用分別財產制，並於 100年9月2日囑託登
    記夫妻財產制為分別財產制，茲被告與訴外人葉演成法定財
    產制關係已經消滅，依民法第1030條之1 規定，債務人葉演
    成於法定財產制關係消滅時現存之婚後賸餘財產為 0元，而
    被告現存之婚後財產，原告無法完全知悉，僅查到嘉義市○
    區○○路572號之3不動產，該價值約為350至370萬元，二人
    賸餘財產差額為175萬至185萬元，債務人葉演成自得向被告
    請求給付187,469元及自100年9月2日起至清償日止，按年息
    5 ﹪計算之利息。又原告為債務人葉演成之債權人，依民法
    第 242條規定，於原告之債權範圍內，代位債務人葉演成訴
    請被告給付夫妻賸餘財產之分配額，並由原告代為受領等語
    。並聲明：被告應給付訴外人葉演成187,469元，及自100年
    9月2日起至清償日止，按年息 5﹪計算之利息，並由原告代
    位受領；訴訟費用由被告負擔。
二、被告則抗辯以：被告與葉演成已於83年7月6日分居，而三名
    未成年子女均由被告獨立監護扶養，被告與葉演成雙方不通
    音訊達17年之久，夫妻關係形同消滅，而被告所有坐落嘉義
    市○村段247-52地號建83平方公尺，及地上建號同段91建號
    門牌溪興街 231巷24弄64號鋼筋混泥土三層樓房，乃被告於
    91年12月間以 290萬元購買，頭期款50萬元，其中10萬元以
    現金支付，40萬則貸款取得，迄於99年7月5日止已經清償完
    畢，其餘240萬元則由被告向渣打銀行借貸，借款分為2種，
    購屋貸款 200萬元及一般貸款40萬元，亦由被告月薪按月攤
    還本息，其中200萬元之購屋貸款迄今尚積欠1,363,536元，
    一般貸款之40萬元則積欠 173,441元尚未清償。上開土地及
    房屋乃被告以薪水購得屬被告所有，與葉演成無涉，且分配
    賸餘財產顯示公平，依民法第1030條第 2項規定，被告與葉
    演成自83年分居後之第 8年以自己薪資購得，與葉演成無關
    ，故分配夫妻賸餘財產顯失公平，應予免除等語，並聲明如
    主文所示。
三、本院得心證之理由：
  (一)按夫妻未以契約訂立夫妻財產制者，除本法另有規定外，以
    法定財產制為夫妻財產制；法定財產制關係消滅時，夫或妻
    現存之婚後財產，扣除婚姻關係存續所負債務後，如有剩餘
    ，其雙方剩餘財產之差額，應平均分配；依前項規定，平均
    分配顯失公平者，法院得調整或免除其分配額。民法第1005
    條、第1030條之1第1項、第2項，分別定有明文。而民法第1
    030條之1規定夫妻法定財產制關係消滅時，夫或妻之剩餘財
    產差額分配請求權，乃立法者就夫或妻對家務、教養子女及
    婚姻共同生活貢獻所為之法律上評價。然倘若夫妻之一方無
    故離家、音訊全無，或夫妻長期分居多年而未對婚姻生活彼
    此付出，或對家庭勞務、教養子女並無貢獻，參酌民法第10
    30條之1 之立法理由及衡平原則，自不能僅因徒具虛名之婚
    姻關係，即令夫妻之他方享有夫妻剩餘財產分配請求權。故
    此，民法第1030條之1第2項乃規定，如有顯失公平之情形，
    法院得調整或免除其分配額。
  (二)經查，原告與訴外人葉演成原為夫妻關係，婚後未訂立夫妻
    財產制，訴外人葉演成積欠原告債務187,469元，惟經原告
    聲請強制執行無著，且經被告與訴外人葉演成業經本院100
    年度訴字第91號宣告改用夫妻分別財產制等情，業據原告提
    出戶籍謄本、債權憑證、債權讓與證明書及本院前揭判決各
    1份在卷可憑，且為被告所不爭執，復經本院調閱前揭宣告
    夫妻分別財產制事件卷宗查明無誤，堪信為真實。原告固以
    債權人之地位，代位訴外人葉演成對被告請求夫妻賸餘財產
    分配，然經被告以前詞置辯，並提出存摺交易明細等為證。
    故本院自應審究訴外人葉演成對被告請求夫妻賸餘財產，是
    否有顯失公平之情形？
  (三)經查，證人即兩造長子葉信佑於本院證稱：父母在我國中一
    年級的時候分居，我們三個小孩都與母親同住，母親在國中
    工作，我很少看到父親，不知道父親做什麼工作。父母分居
    之後，父親不曾來探視我們，也不曾打電話給我們，我也不
    知道父親現在在何處。父母分居之前，我們的生活費、學費
    ，都是母親支付的，我跟父親要註冊錢，父親說去找母親要
    ，父母分居之後，我們的生活費、學費及一切開銷都是母親
    支付等語。經本院詢之：分居之後，有無看過你父親？證人
    葉信佑於本院證稱：不曾看過，我剛才說父親有回來就像撿
    到一樣，這是指我國一之前的事情等語。本院復質之：母親
    何時買房子？證人葉信佑於本院證稱：沒有印象。我國中的
    時候，就四處與母親去住別人家，直到我母親買房子，我們
    才搬入該房子居住，房貸是媽媽在支付的等語（詳本院 100
    年11月15日言詞辯論筆錄）。本院衡諸證人葉信佑係被告與
    訴外人葉演成之長男，自幼與被告及訴外人葉演成同住，迄
    被告與訴外人葉演成分居後，又與被告及兩名妹妹同住，則
    證人葉信佑對於父母間相處情形及家庭生活自知之甚詳，其
    證詞具有不可替代性，洵堪採信。
  (四)基上，本院參酌證人葉信佑證述父母分居後，三名子女隨母
    親四處借居他人住處，迄母親買房子後始定居，父母分居前
    及分居後，生活費及學費等皆由母親支付，父母分居後，伊
    不曾看過父親等語，復參酌證人葉信佑為69年10月出生，有
    戶籍謄本在卷可稽，則證人葉信佑國中一年級時約為82、83
    年間，核與被告主張83年間與訴外人葉演成分居乙節相符。
    則由證人葉信佑前揭證述可知，訴外人葉演成與被告分居前
    ，已未支付子女及家庭生活費用，分居後，更由被告一人獨
    力扶養三名子女，且於分居後 8年購入不動產，迄今獨力支
    付房貸，依被告與訴外人葉演成分居前後之生活歷程觀之，
    難認訴外人葉演成對家務、扶養子女及婚姻共同生活有所貢
    獻。是以，訴外人葉演成與被告既分居長達17年，訴外人葉
    演成分居前對支付子女扶養費及家庭生活費用，既已無甚付
    出，分居後又行蹤不明，對子女及被告未曾聞問，對子女扶
    養費及家庭生活費用更不曾支付分擔，從而，被告辯稱訴外
    人葉演成請求分配賸餘財產，顯失公平，請求免除等語，為
    有理由，本院爰依民法第1030條之1第2項規定，免除其分配
    額。
五、綜上所述，原告主張其為訴外人葉演成之債權人，代位葉演
    成向被告請求分配夫妻賸餘財產差額等語，惟經被告以前詞
    置辯，且經本院調查後，認被告辯稱訴外人葉演成請求分配
    夫妻賸餘財產差額顯失公平等語，為有理由，本院乃依民法
    第1030條之1第2項予以免除。則訴外人葉演成之夫妻賸餘財
    產差額分配半數之請求權，既經本院免除之，從而，原告代
    位訴外人葉演成向本院請求被告給付葉演成 187,469元及約
    定之利息，並由原告代為受領等語，為無理由，應予駁回。
六、本件待證事實已臻明確，兩造其餘之攻擊防禦方法及舉證，
    經本院斟酌後，認於判決結果已不生影響，爰不一一詳為論
    述。
七、據上論結，本件原告之訴為無理由，依民事訴訟法第78條，
    判決如主文。
中    華    民    國   100    年    11    月    29    日
                  家事法庭法  官  林中如
以上正本係照原本作成
如對本判決上訴，須於判決送達後20日之不變期間內，向本院提
出上訴狀。如委任律師提起上訴者，應一併繳納上訴審裁判費。
中    華    民    國   100    年    11    月    29    日
                          書記官  陳慶昀